【裁判字號】    95,訴,108
【裁判日期】    950626
【裁判案由】    原住民保留地
【裁判全文】
高雄高等行政法院裁定
                                     95年度訴字第00108號
原      告  松欣有限公司
代  表  人  甲○○
訴訟代理人  丁○○
            林岡輝律師
            張宗琦律師
被      告  屏東縣來義鄉公所
代  表  人  乙○○鄉長
訴訟代理人  丙○○
            戊○○
上列當事人間因原住民保留地事件，原告不服屏東縣政府中華民
國94年12月14日屏府行法字第0940239268號訴願決定，提起行政
訴訟。本院裁定如下︰
    主  文
原告之訴駁回。
訴訟費用由原告負擔。
    理  由
一、按「原告之訴，有左列各款情形之一者，行政法院應以裁定
    駁回之。但其情形可以補正者，審判長應定期間先命補正：
    1、訴訟事件不屬行政法院之權限者。．．．。」行政訴訟
    法第107條第1項第1款定有明文。次按「行政機關代表國庫
    出售或出租公有財產，並非行使公權力對外發生法律上效果
    之單方行政行為，即非行政處分，而屬私法上契約行為，當
    事人若對之爭執，自應循民事訴訟程序解決。行政法院58年
    判字第270號判例及61年裁字第159號判例，均旨在說明行政
    機關代表國庫出售或出租公有財產所發生之爭議，應由普通
    法院審判，符合現行法律劃分審判權之規定，無損於人民訴
    訟權之行使，與憲法並無牴觸。」亦經司法院釋字第448號
    解釋在案。
二、經查，原告自民國（下同）78年12月18日起向被告承租坐落
    該鄉○○段l、l-l、1-7、2地號等4筆原住民保留地，原定
    開發為遊憩用地，並於84年間完成續約，期間自84年12月18
    日至93年12月17日止。原告於93年ll月29日再次申請續約，
    被告依原住民保留地開發管理辦法第24條第2項規定，並於
    94年l月28日將申請案提交該鄉原住民保留地土地權利審查
    委員會開會審查，因當地居民強烈反對該申請續約案，並提
    出該鄉義林村大後社區戶長會議紀錄資料，及指出原告租用
    系爭土地多年來未見有積極明顯之開發建設作為，而將提案
    暫予保留；被告嗣於94年3月28日再次提案審查，結果仍有
    部分疑義而將該案暫予保留，並於94年5月ll日會同原告及
    當地居民代表至現場勘查，及於同年6月l日召開協調會，仍
    協調未果；被告復於94年6月8日第三次提案審查，結果出席
    委員一致反對系爭申請案，經被告以94年6月21日來鄉農字
    第0940004940號函報屏東縣政府，並經屏東縣政府以94年6
    月24日屏府原經字第0940119822號函核定在案，被告乃以94
    年7月5日來鄉農字第0940005145號函復原告終止租約收回土
    地（實為不予續租之意思表示）等情，有台灣省原住民保留
    地租賃契約、被告勘查報告表、屏東縣來義鄉義林村大後社
    區戶長會議會議紀錄、被告原住民保留地土地權利審查委員
    會議紀錄、會勘紀錄、被告94年6月21日來鄉農字第0940004
    940號、94年7月5日來鄉農字第0940005145號函及屏東縣政
    府94年6月24日屏府原經字第0940119822號函附於原處分卷
    可稽，且為兩造所不爭，足見本件係被告於出租系爭原住民
    保留地，並於契約所定期間屆滿後是否繼續出租予原告所發
    生之爭議，揆諸首開司法院解釋意旨，核屬私權爭執，自應
    循民事訴訟程序解決，非向無審判權之本院提起課予義務訴
    訟，是原告提起本訴，為不合法，應予駁回。至於「國家為
    達成行政上之任務，得選擇以公法上行為或私法上行為作為
    實施之手段。其因各該行為所生爭執之審理，屬於公法性質
    者歸行政法院，私法性質者歸普通法院。惟立法機關亦得依
    職權衡酌事件之性質、既有訴訟制度之功能及公益之考量，
    就審判權歸屬或解決紛爭程序另為適當之設計。此種情形一
    經定為法律，即有拘束全國機關及人民之效力，各級審判機
    關自亦有遵循之義務。」固經司法院釋字第540號解釋有案
    ，惟其解釋理由更載明：「．．．至於申請承購、承租或貸
    款者，經主管機關認為依相關法規或行使裁量權之結果（參
    照國民住宅出售、出租及商業服務設施暨其他建築物標售標
    租辦法第4條）不符合該當要件，而未能進入訂約程序之情
    形，既未成立任何私法關係，此等申請人如有不服，須依法
    提起行政爭訟．．．。」意旨，足見該解釋就國有財產之承
    租係採取「二階段理論」，即於訂約前之資格審查階段屬公
    法爭議，訂約後之履行爭議部分屬私權爭執。本件係於兩造
    租約期滿後，原告是否續租問題所為之爭執，與司法院釋字
    第540號解釋意旨不符，原告據予主張，並不可採。又本件
    既因不合法而駁回，則兩造其餘實體上之主張無審究之必要
    ，併此敘明。
三、據上論結，本件原告之訴為不合法，爰依行政訴訟法第107
    條第1項第1款、第104條，民事訴訟法第95條、第78條，裁
    定如主文。
中    華    民    國    95    年     6    月   26     日
                  第二庭審判長法  官  江幸垠
                              法  官  簡慧娟
                              法  官  戴見草
以上正本係照原本作成。
如不服本裁定，應於裁定送達後10日內以書狀敘明理由，經本院
向最高行政法院提出抗告（須按對造人數附具繕本）；並應預繳
送達用掛號郵票6份（每份34元）。
中    華    民    國    95    年     6    月   26     日
                              書記官  蔡玫芳


司法院資訊處製作；財團法人民間司法改革基金會備份。
